臺灣臺北地方法院交通事件裁定
原處分機關　交通部公路總局台北區監理所
受處分人　　乙○○
　　　　　　　　　　國民
上列受處分人因違反道路交通管理處罰條例案件，對於交通部公
路總局臺北區監理所民國96 年4月20日所為之處分（原處分案號
：北監自裁字第40—AEI100560 號，聲明異議，本院裁定如下：
    主  文
原處分撤銷。
乙○○不罰。
    理  由
一、按民國94年2月4日公布，95年2月5日施行之行政罰法第45條
    規定：「本法施行前違反行政法上義務之行為應受處罰而未
    經裁處，於本法施行後裁處者，除第15條、第16條、第18條
    第2項、第20條及第22 條規定外，均適用之」。本案原處分
    機關系爭裁決係於96 年4月20日作成，依上開規定，自有行
    政罰法上開規定之適用。依行政罰法第5 條規定：「行為後
    法律或自治條例有變更者，適用行政機關最初裁處時之法律
    或自治條例。但裁處前之法律或自治條例有利於受處罰者，
    適用最有利於受處罰者之規定」。而受處分人行為時之道路
    交通管理處罰條例第12條第1項第4款規定，使用註銷之牌照
    行駛者，處汽車所有人新臺幣3600元以上7200元以下罰鍰，
    並禁止其行駛。嗣該條規定於91年7月3日及94年12月28日均
    有修正，而原處分機關首次裁處時該條項規定使用註銷之牌
    照行駛者處汽車所有人新臺幣3600元以上10800 元以下罰鍰
    ，並禁止其行駛之; 經比較結果，裁處前之法律有利於受處
    罰者，應適用最有利於受處罰者之行為時（91年7月3日修正
    前）道路交通管理處罰條例第12條第1項第4款規定。
二、受處分人於91年4月28日，駕駛牌照已遭註銷之車號IH-3053
    號自用小客車 (下稱系爭車輛)，行經木柵路4段與興隆路口
    ，為臺北市政府警察局文山一分局員警攔停，依道路交通管
    理處罰條例第12條第1項第4款規定掣單舉發後，將前開舉發
    通知單送達於系爭車輛所有人甲○○; 該車所有人甲○○提
    出申訴並告以受處分人為實際駕駛人，經原處分機關調查，
    認受處分人確有前開違規行為，原處分機關乃依上揭條項規
    定，於96年4月20日裁處受處分罰鍰新台幣7200元。
三、異議人異議意旨略以: 當日系爭車輛所有人丙○○，向伊表
    示自已駕照過期尚未辨理，不方便開車，遂叫伊代開車去找
    朋友，而伊甫於91 年4月20日出獄，怎知車子因丙○○拒不
    過戶遭註銷牌照，開單罰伊並不合理等語。
四、經查:
    (一)按94年2月4日公布、95年2月5日施行之行政罰法第27條第
      1項、第2項雖規定：「行政罰之裁處權，因三年期間之經
      過而消滅。前項期間，自違反行政法上義務之行為終了時
      起算。但行為之結果發生在後者，自該結果發生時起算。
      」惟行政罰法施行前違反行政法上義務之行為應受處罰而
      未經裁處，於該法施行後裁處者，除第15條、第16條、第
      18條第2項、第20條及第22 條規定外，均適用之；前項行
      政罰之裁處權時效，自該法施行之日起算，行政罰法第45
      條第1項、第2項亦有明文。查本件異議人係於91 年4月28
      日13時13分許因涉交通違規行為，為臺北市政府警察員逕
      行舉發，係於上開行政罰法施行前違反行政法上義務之行
      為，原處分機關於96 年4月20日逕行裁決，係於行政罰法
      施行後3年內所為裁處，揆諸前揭行政罰法第45條第1項、
      第2項之規定，原處分未逾行政罰法第27條第1項、第2項
      所定之裁處權消滅期間，即屬適法，合先敘明。
    (二)次按違反行政法上義務之行為非出於故意或過失者，不予
      處罰，行政罰法第7條第1項定有明文。故行為人違反法律
      上之義務而受行政罰之行為，須以行為人出於故意、過失
      責任條件為必要，倘行為人不具有上揭責任條件，行政機
      關即不能僅因行為人違反法律上之義務而遽以行政罰處罰
      之。是以於審認個案時，除需深究行為人有無違犯客觀處
      罰構成要件之個別規定外，尚需探究行為人就客觀處罰規
      定所明示之構成要件，行為人主觀上是否有故意過失。固
      然行為人主觀之心態，因深藏於行為人之內心而不易得知
      ，行政機關之舉證亦因此而更顯困難，惟於具體個案非不
      得依客觀所呈顯之事實，推知行為人主觀上有無可非難性
      及可歸責性之主觀心態。再者，法院受理交通事件，準用
      刑事訴訟法之規定，道路交通管理處罰條例第89前段定有
      明文；刑事訴訟法第154條第1項、第301第1項分別明定犯
      罪事實應依證據認定之，無證據不得認定犯罪事實，又不
      能證明被告犯罪者，法院應諭知無罪之判決，而認定犯罪
      事實所憑之證據，雖不以直接證據為限，間接證據亦包括
      在內，然而無論直接或間接證據，其為訴訟上之證明，須
      於通常一般之人均不致有所懷疑，而得確信其為真實之程
      度者，始得據為有罪之認定，倘其證明尚未達到此一程度
      ，而有合理之懷疑存在以致事實審法院無從取得有罪之確
      信時，即應由法院為諭知被告無罪之判決（最高法院76年
      台上字第4986號刑事判例意旨參照），亦即刑事訴訟法上
      法院認定事實之最重要原則「認定被告有罪，就該有罪事
      實不能有任何之合理懷疑存在」，於法院審理行為人違反
      道路交通管理處罰條例案件時亦有其適用。易言之，法院
      於審理行為人違反道路交通管理處罰條例案件，當踐行完
      畢調查證據之程序後，為事實之認定時，如就原處分機關
      所認定之行為人違規之事實仍有合理之訴訟上懷疑，而無
      法百分之百地確信行為人確有該當於道路交通管理處罰條
      例各該處罰條文之構成要件事實時，即應依訴訟法上之「
      待證事實倘有懷疑，則從被告之利益作解釋」之證據法則
      ，作對受處分人有利之認定。
    (三)上開系爭車輛於牌照註銷前已由案外人丙○○購買，但因
      拒不過戶，原所有人即登記名義人甲○○於90 年7月26日
      辦理牌照註銷一節，業經證人甲○○於本院調查時到庭具
      結證稱: 「 (問: 你以前是否有一部自小客車IH-3053 號
      ?) 有。」「 (問: 後來，你把這部車子賣給誰?) 丙○○
      。以壹萬多元賣的，..... 那時候他一直拒不過戶，那時
      誤，就是因為他一直有開罰單，罰單是我的名字，我沒有
      辦法，有去辦理牌照註銷。」「 (問: 你去註銷的時間是
      90年間?)90 年7月26日。」並有汽車車籍查詢表、監14汽
      (機)車各項異動登記書附卷可稽，足見本件違規舉發當時
      系爭車輛之所有人確為丙○○無誤。又異議人辯稱舉發前
      伊甫於91 年4月出獄，系爭車輛所有人丙○○為其在監獄
      裡認識的朋友，年約50幾歲，好像住在臺北市○○街，於
      民國90 年11月17日到91年4月與其同監獄，現已找不到丙
      ○○云云。經本院依異議人所提供之丙○○相關資料調查
      ，異議人於90 年11月30日至91年4月19日，因違反毒品危
      害防制條例入臺北監獄服刑，91 年4月20日執行完畢出監
      ，同時期有一名為丙○○，年約58歲 (32年3月21日生)，
      住台北市○○區○○街97巷9 號，亦因違反毒品危害防制
      條例案件於台北監獄服刑，至91 年3月24日因執行完畢出
      監，有臺灣高等法院被告前案紀錄表及法務部戶役政連結
      作業系統在卷供參。經核案外人丙○○之年齡、在監期間
      等均與異議人所述相符，住所地址雖有所差異，惟上揭保
      安街與歸綏街同屬臺北市大同區○○○街相鄰，中有歸綏
      街97巷貫穿之，有網路查詢地圖在卷供參，是該地址與異
      議人所提供者，應屬同一，而位於該址的房子業已拆除，
      該戶人家亦已搬離，有本院公務電話紀錄在卷可參。綜合
      上情，足認異議人所辯，應非無據。異議人既非系爭車輛
      所有人，與所有人丙○○又有故舊情誼，實難課以異議人
      於駕駛該車前查詢其牌照狀況之責，故難認異議人對於違
      規行為主觀上具有故意過失情形，本院又查無其他積極證
      據足認受處分人明知該車牌照已遭註銷，依前揭訴訟法上
      之待證事實「罪疑唯輕」之證據法則，自應為對受處分人
      為有利之認定，從而認受處分人上開違規行為，無可非難
      性及可歸責性。
五、綜上所述，異議人於上揭時地有使用註銷之牌照行駛之違規
    行為，惟異議人主觀上並無任何歸責要件，原處分機關逕以
    異議人違反修正前道路交通管理處罰條例第12第1項第4款、
    第85條第2項之規定，裁處異議人罰鍰新臺幣7200 元，尚有
    未洽，從而本件異議為有理由，自應將原處分撤銷，諭知異
    議人不罰，以資適法。
據上論斷，應依道路交通案件處理辦法第20條前段，裁定如主文
。
中　　華　　民　　國　　96　　年　　9 　　月　　21　　日
                      交通法庭法　官  趙子榮
以上正本證明與原本無異。
如不服本裁定，應於裁定送達後5日內向本院提出抗告狀。
                              書記官  陳怡君
中　　華　　民　　國　　96　　年　　9 　　月　　21　　日
